臺灣臺北地方法院刑事判決　　　　　　　95年度重訴字第38號
公　訴　人　臺灣臺北地方法院檢察署檢察官
被　　　告　甲○○　54歲民.
　　　　　　　　　　　24室
選任辯護人　賴芳玉律師
　　　　　　楊汝滿律師
　　　　　　陳玫杏律師
上列被告因殺人案件，經檢察官提起公訴（95年度偵字第2925號
），本院判決如下：
    主  文
甲○○殺人，處有期徒刑參年，減為有期徒刑壹年陸月。
    事  實
壹、甲○○出生於中國大陸地區，親生父母於文化大革命期間因
    「反革命」而被鬥，自小與任公職之姨父母同住，畢業於華
    東工學院，具有化工碩士學歷，原為中國科學研究院河南分
    院研究員，後來擔任該院辦公室主任多年，與第一任丈夫育
    有一名女兒。其丈夫於民國86年去世後，於91年間經由中國
    國務院臺灣事務辦公室朋友之介紹，認識出生於中國大陸河
    南省睢縣、黃埔軍校21期畢業、國共內戰期間隨國民政府來
    臺而於30餘年前以少校退役、父親於國共內戰期間被中共槍
    斃、年齡相差23歲之戊○○，戊○○告知甲○○自己為台商
    、在澳門有跑馬場、未結過婚等語。甲○○見戊○○在大陸
    地區有二間房子，又信奉基督教，遂不疑有他，兼以嚮往臺
    灣地區之生活，且到臺灣地區賺錢發展，可負擔女兒在美國
    求學之費用，乃決定提早退休。92年5月7日在河南省與戊○○結婚後，於92年9 月27日申請來臺定居，共同居住於臺北
    市大安區○○○路○ 段62巷「和平新莊」之單身榮眷宿舍內
    ，因戊○○所配住之臺北市大安區○○○路○ 段62巷7號150
    室僅有單人床，而戊○○又不願添購新床無法兩人同睡，且
    剛因開刀裝置人工關節不願上樓梯，甲○○遂單獨住在戊○○因娶妻而另外獲配住之同號2樓424室。婚後雙方即因成長
    背景、政治意識、工作及家庭生活費用等問題而時生齟齬，
    戊○○更時常以「不要臉」、「天○○的雜種」、「給我戴
    綠帽子」、「蕩婦」等語辱罵甲○○，且不准甲○○外出工
    作及與他人交往，並要求甲○○信仰基督教。93年4月3日，
    因戊○○以棍棒、椅子毆打甲○○，經本院以93年度護字第
    129 號核發甲○○所聲請之通常保護令後，戊○○更以不給
    生活費之方式，企圖控制甲○○，造成甲○○只好不時向鄰
    居借貸。其後，甲○○於93年底經診斷罹患子宮頸癌，不得
    已於93年12月19日住院開刀，住院2 月餘期間，戊○○不曾
    前往看護照顧，出院後甲○○亦時常因所裝置之導尿管滑落
    位移，而數度進出醫院，住院期間已曾因精神問題而會診精
    神科。嗣後，戊○○再因於94年10月30日持抓癢棒毆打甲○○，經本院於95年1月25日以94年度家護字第524號核發民事
    通常保護令，而戊○○之上開傷害犯行，亦經臺灣臺北地方
    法院檢察署檢察官於94年12月19日以94年度偵字第22289 號
    聲請簡易判決處刑。在前述民事通常保護令審理及傷害犯行
    調查之期間，甲○○因前述疾病、家庭壓力等多重因素，造
    成精神狀況不穩定，遂於94年11月28日經社工人員安排入住
    臺北市立聯合醫院松德院區治療，經診斷為：重鬱症、單純
    發作、重度伴有精神症狀。94年12月9 日出院後，仍數度前
    往臺北市立聯合醫院松德院區門診治療，而戊○○為達逼使
    甲○○離開臺灣地區之目的，遂於95年1月5日具狀向臺北市
    政府市長室陳情，謊稱甲○○之居留證不知從何而來，且甲○○為情報工作人員（即匪諜），甲○○受類此問題之牽延
    羈絆，原向臺北市立聯合醫院預約門診之95年1 月18日、28
    日，均因故未曾前往。嗣於95年2月1日上午7 時30分許，因
    正逢春節期間（農曆95年1月1日=國曆95年1月29日），甲○○已有多日未曾進食，且子宮頸癌開刀所裝置之導尿管又生
    問題，以致疼痛難當，遂前往戊○○前述之住處，請求戊○○送其前往醫院就診，戊○○告以有能力下樓，就自行前往
    就診，甲○○再央求戊○○提供一些醫療費用時，戊○○即
    持茶几上之菜刀一把，稱甲○○如再談錢之事，便欲將甲○○「腦袋剁掉」，因戊○○前已有多次揚言將其殺害之意，
    且係第一次持刀預備殺害，甲○○逢此現時不法之侵害，預
    見以重物敲擊他人頭部、利刃刺人頸部，可能發生死亡之結
    果，但因基於防衛自己生命法益之意，以逾越當時必要程度
    之防衛手段，隨手從身旁房間內之鏡台上所放置之榔頭一支
    ，持以用力敲擊戊○○頭部後，因該榔頭之木柄脫落，甲○○恐戊○○反擊，遂搶奪戊○○手部所持有之菜刀一把，接
    續砍刺戊○○面部與頸部，導致戊○○受有左顳部頭皮下血
    腫（約7乘7公分）、左前額部瘀傷（約4乘2公分）、後頂部
    裂傷（約2乘0.1公分）、右後枕部裂傷（約1.6乘0.2公分）
    、後枕正中部裂傷（約6乘1公分）、左後枕部裂傷（約2.2
    乘0.1公分）、右臉頰刀割傷（約11.5公分）、右鼻部、人
    中、右下頜部刀割傷（約10.2公分）、右人中部刀割傷（約
    4.5公分）、左臉頰、右下頷部刀割傷（約8公分）、左下頷
    部刀割傷（約7公分）、前頸部刀砍傷（約13.5乘3公分），
    其中前頸部刀砍傷部分，因氣管與食道被完全切斷，且左側
    頸動脈被切斷，導致大量出血，並因出血性休克而當場死亡
    。甲○○見戊○○死亡，於持該把菜刀前往房間隔壁廚房之
    流理台清洗後，在犯罪偵查機關知悉其上述犯行前，即自行
    前往臺北市政府警察局大安分局臥龍街派出所自首其殺人犯
    行，而自願接受裁判，經員警前往察看無誤，並扣得榔頭及
    榔頭柄各1個、菜刀1把等物，始悉上情。
貳、案經臺北市政府警察局大安分局報告臺灣臺北地方法院檢察
    署檢察官偵查起訴。
    理  由
壹、證據能力之判斷：本件被告甲○○及其辯護人對於檢察官起
    訴書證據清單所提人證、物證之證據能力均不加以爭執，則
    該等證據自有證據能力，合先敘明。
貳、認定犯罪事實之證據及理由：
一、經本院訊問後，被告雖坦承伊與戊○○為夫妻，自己確有於
    上述時間、地點，持榔頭、菜刀將戊○○殺害等情，惟辯稱
    ：伊係因長期遭受戊○○之家暴，而罹患有重度憂鬱症狀，
    案發當日為過年期間，伊已有4 天未進食，且飽受子宮頸癌
    開刀後尿道發炎之苦，當時戊○○又以不堪言語辱罵，並持
    刀恫稱再提及金錢之事，就將伊之腦袋砍下來，伊為防衛自
    己之生命，且基於義憤，才持榔頭、菜刀將戊○○殺害等語
    。經本院於準備程序偕同公訴人、被告及辯護人整理本件不
    爭執及爭執事項如下（本院卷(一)第29、30頁及卷(三)第27、28
    頁）：
  (一)不爭執事項：
    被告甲○○與戊○○係夫妻關係，平日二人感情不睦，處分
    居狀態，戊○○並因對甲○○實施家庭暴力行為，經本院於
    95年1月25日以94年度家護字第524號核發民事通常保護令；
    另戊○○復因傷害被告，經公訴人於94年12月19日以94年度
    偵字第22289號聲請簡易判決處刑。被告於95年2月1日上午7
    時30分許，前往戊○○位於台北市大安區○○○路○段62巷7
    號150 室之住所，雙方論及金錢問題，戊○○即持茶几上之
    菜刀一把，稱若被告再談錢之事，便欲將其「腦袋剁掉」，
    被告聽聞及此，竟一時氣憤，持房間內之榔頭一支，用力敲
    擊戊○○頭部，嗣因該榔頭之木柄脫落，被告遂持原置放於
    戊○○手部之菜刀一把，接續砍殺戊○○面部與頸部，導致
    戊○○受有左顳部頭皮下血腫（約7乘7公分）、左前額部瘀
    傷（約4乘2公分）、後頂部裂傷（約2乘0.1公分）、右後枕
    部裂傷（約1.6乘0.2公分）、後枕正中部裂傷（約6乘1公分
    ）、左後枕部裂傷（約2.2乘0.1公分）、右臉頰刀割傷（約
    11.5公分）、右鼻部、人中、右下頜部刀割傷（約10.2公分
    ）、右人中部刀割傷（約4.5公分）、左臉頰、右下頷部刀
    割傷（約8公分）、左下頷部刀割傷（約7公分）、前頸部刀
    砍傷（約13.5乘3公分），其中前頸部刀砍傷部分，因氣管
    與食道被完全切斷，且左側頸動脈被切斷，導致大量出血，
    並因出血性休克而當場死亡。被告見戊○○死亡，持菜刀至
    房間旁廚房之流理台清洗乾淨後，遂自行前往大安分局臥龍
    街派出所自首其殺人犯行，而自願接受裁判。
  (二)爭執事項：
  1.被告之行為是否該當義憤殺人之犯罪構成要件？
  2.當時戊○○對被告所為之行為，是否為即時之侵害？被告持
    榔頭及菜刀殺害戊○○，是否基於防衛之意思？
  3.被告行為當時，精神狀態是否處於精神耗弱之情況？
二、關於不爭執事項部分：
  (一)上述事實，業據被告於警詢、偵訊及本院審理時均坦承不諱
    ，並有扣案菜刀1把、榔頭及榔頭柄各1個在卷可證。而戊○○確已死亡，亦有相驗案件初步調查報告暨報驗書、勘驗筆
    錄、相驗屍體證明書、臺北地檢署法醫驗斷書、法務部法醫
    研究所95年3 月10日法醫理字第0950000819號函文等件在卷
    可佐（95年度相字第107號偵卷第3、4、18、21、26-33、36
    -45、47 頁）。又被告於殺害戊○○後，在犯罪偵查機關尚
    未發覺其犯行以前，即自行前往臺北市政府警察局大安分局
    臥龍街派出所自首之情，亦有員警工作紀錄簿附卷可稽（95
    年度偵字第2925號偵卷17頁），均堪以認定。
  (二)法務部法醫研究所經解剖戊○○屍體結果，認定：「(一)死者
    戊○○，男性、75歲，身體外表檢查有鈍器傷與銳器傷痕跡
    。鈍器傷造成頭部之左顳部頭皮下血腫、左前額裂傷、後頂
    部裂傷、右後枕部裂傷、後枕中部裂傷及左後枕部裂傷。銳
    器傷造成面部有五處切割傷及前頸部刀砍傷一處。前頸部刀
    砍傷為致死創傷，經過前頸部肌肉，切斷氣管、食道及左側
    頸動脈，造成大量出血。死亡原因為鈍器傷與銳器傷，最後
    因前頸部刀砍傷導致出血性休克死亡，死亡方式為他殺。(二)
    死亡原因：1.直接引起死亡之疾病或傷害：甲、出血性休克
    。乙、前頸部刀砍傷。丙、鈍器傷與銳器傷。2.死亡方式：
    他殺」，此有該所95年3 月10日函文檢附鑑定書在卷可稽（
    95年度相字第107號偵卷第36-45頁）。綜此，顯見戊○○確
    因他人持鈍器與銳器予以殺害，最後因前頸部刀砍傷導致出
    血性休克死亡。
  (三)臺北市政府警察局刑事鑑識中心經拍攝現場照片219 張，並
    採證被告及戊○○當時所著衣物與指甲、現場血鞋印、菜刀
    、榔頭、榔頭柄、廚房水龍頭之血跡送請內政部警政署刑事
    警察局鑑驗結果，認定：「一、本案於死者戊○○雙腿之間
    發現之榔頭及廚房流理台旁之菜刀刀刃、菜刀刀柄檢出與死
    者戊○○DNA-STR 型別相同之生物跡證，綜上所述跡證研判
    ，榔頭及菜刀應為殺害死者之凶器... 二、本案於死者陳屍
    處發現有8 處血鞋印，經本局刑事鑑識中心現場勘查人員初
    步檢視結果，與涉嫌人甲○○之鞋底紋相類同；又涉嫌人甲○○長褲正面血跡、涉嫌人甲○○夾克上之血跡及涉嫌人甲○○左小指指甲均鑑驗出與死者戊○○DNA 型別相同之生物
    跡證」，此有臺北市政府大安分局95年6 月13日函文檢附現
    場相片簿、現場勘查報告、現場圖、指紋鑑驗書、生物鑑驗
    書等件在卷可佐（附於偵卷外）。綜此，顯見案發當日被告
    在系爭房屋之臥室內，確持扣案菜刀、榔頭及榔頭柄用以砍
    殺戊○○，造成戊○○之血跡噴濺在被告之指甲、衣物及運
    動鞋上，其後被告即持該菜刀前往系爭房屋臥室旁廚房內之
    流理台上清洗，因而在臥室、廚房之地面上留下大量之血鞋
    印，並在菜刀與廚房水龍頭上留下與戊○○DNA 型別相同之
    生物跡證。
  (四)綜上所述，由被告之自白、扣案證物及鑑定書等相關書證之
    補強證據，足證前述不爭執事項之事實，均堪以認定。
三、關於被告是否該當義憤殺人之爭執事項部分：
  (一)按「殺人者，處死刑、無期徒刑或10年以上有期徒刑」、「
    當場激於義憤而殺人者，處7年以下有期徒刑」，刑法第271
    條第1項、第273條第1 項分別定有明文。兩者之區別，主要
    在於義憤殺人罪有其特別之殺人動機，亦即義憤殺人罪係以
    「當場基於義憤」之殺人動機為犯罪之成立要件；此外義憤
    殺人罪之可罰性較普通殺人罪為輕。而何謂「義憤殺人」，
    刑法第273 條之立法理由載明：「查第二次修正案理由謂本
    條原案無，本案參照我國舊律，及外國立法例增入。所謂出
    於義憤者，例如因自己或親屬受莫大之侮辱，或自己與人通
    姦等情節是也」，顯見並未就何謂「義憤」之主、客觀要件
    有所明示。而歷年之司法實務見解，則均認為：所謂「義憤
    」，乃謂基於道義之理由而生憤慨，必先有被害人之不義行
    為，而在客觀上足以引起公憤，依一般人之通常觀念，確無
    可容忍者，始可謂為「義憤」。因此，被害人雖先有不義行
    為，但在客觀上尚不足以引起公憤，亦即依一般人之通常觀
    念，並非確無可容忍者，即不得謂為「義憤」。最高法院73
    年度台上字第6037號判決意旨即謂：「本件上訴人所辯情節
    ，縱令屬實，亦僅係受被害人之毆辱欺凌，致憤而殺人，並
    非基於道義之理由而生憤慨之心殺人，自非出於義憤而殺人
    。」綜此，顯見義憤殺人罪為普通殺人罪之減輕構成要件，
    且兩者在刑度有極大差異，縱加害人先受到被害人之毆辱欺
    凌，如依一般人之通常觀念，尚未認已達無可容忍者，即不
    得率予認定具備「義憤」之要件，以示對「生命無價」理念
    及生命法益之尊重。
  (二)查被告於警詢、偵訊時，分別供承如下：
  1.被告於案發當日上午11時20分接受警詢時供稱：「（問：身
    體不舒服去找他？）（答：叫他看病。）（問：叫他看病，
    從前門敲門進去？）（答：後門... 我昨天就給他講了帶我
    看病，他不肯叫我自己去，還說你能從2樓下來，卻不能去
    看病，我一點一點的想起來了，不是管錢的問題，我今天是
    有跟他談話，反正有還債的問題啦，他都不肯。）... （問
    ：叫他帶你去看醫生就對了？）（答：我叫他帶我去看，昨
    天晚上就講了。）... （問：反正就是因為那個？）（答：
    錢的問題。）（問：錢的問題就對了，你叫他帶你去看醫生
    ，還有錢的問題？）（答：他不肯。）（問：爭執就不肯嘛
    ？）（答：他錢的問題，還有還債的問題一概不認帳。）（
    問：就錢的問題啦？）（答：他說你要再跟我說錢，我一刀
    砍掉你的腦袋。）（問：還有金錢的問題嘛，他不帶他去就
    置之不理嘛，然後就起爭執？）（答：對。）（問：起爭執
    ，然後就起爭執要傷害他？）（答：沒有爭執啊，我是慢慢
    的跟他講，我就這樣的態度跟他講，我說先生你不要吵，我
    問你啊，我說在派出所的事情。）（問：他就不帶你去看醫
    生嘛，就後來，後來他就說要一刀砍了你的腦袋嘛？）（答
    ：我不是啦。）（問：他不帶你去看醫生嘛？）（答：不帶
    看醫生，並且錢都不認帳。）（問：我知道，他錢反正就是
    金錢問題嘛，他然後？）（答：他說再說，就一刀砍掉你的
    腦袋。）（問：對啊，就因為金錢問題嘛？）（答：我一想
    。）（問：又說因為金錢問題，又說那個要一刀？）（答：
    他拿起刀來。）（問：茶几上的刀子？）（答：拿起來。）
    （問：又拿起茶几上的刀？）（答：拿起刀來嚇我。）（問
    ：拿起刀子來嚇唬你，說要一刀砍了你的腦袋？）（答：對
    ，我隨手就從鏡子那邊拿起鎚來。）（問：好好，先打暈他
    ？）（答：就砸暈他了。）（問：就砸暈他嘛？）（答：一
    搥就砸暈他了。）（問：一搥他就暈了？）（答：對。）（
    問：打哪裡？）（答：打他頭部啦。）（問：頭，頭他就暈
    了？）（答：我也忘了是打... 不知道哪來的力氣，我就把
    他手裡的刀拿過來。）（問：就說要砍了我的腦袋，她就隨
    手拿起鏡臺上面的鐵鎚嘛，砸暈他嘛，就那個鏡子旁邊有鐵
    鎚嘛？）（答：旁邊有鐵鎚，有螺絲刀有什麼，我隨手拿起
    鐵鎚就砸向他，他應聲倒下，我就把他手裡的刀拿過來殺掉
    他。）（問：隨手拿起鏡臺旁的鐵鎚？）（答：就砸他了。
    ）（問：先砸他的頭部，再用他茶几上的刀子砍了他嘛？）
    （答：對。）（問：砍他？）（答：不是啊，他手裡的刀啊
    。）（問：手裡的刀子？）（答：本來我進去刀在茶几上，
    後來我殺了他，把刀洗了放到那，就去派出所了。）... （
    問：那你那個刀，鐵鎚跟刀子是你自己自行帶過去還是現場
    拿的？）（答：現場。）（問：現場？）（答：忍無可忍的
    狀況下，他拿刀要一刀砍掉我的腦袋，我才拿鐵鎚砸暈他，
    我不知道是真的假的，我先砸暈他，我就砸過去，那個鎚把
    很長，他都沒有反應我就殺了他了。）」此業經本院製有勘
    驗筆錄在卷可稽（本院卷(一)第214-216、219頁）。
  2.被告於案發當日下午4 時第一次接受偵訊時供稱：「（問：
    我現在問題是為什麼他到最後會拿一把刀說要殺你呢？）（
    答：因為問他說還錢啊，他就一個一個罵開啦，他說你再談
    錢，我一刀剁掉你的腦袋，我就站在門口的鏡子旁邊，站著
    那個鏡子下邊，有那個榔頭，有鉗子還有什麼東西，反正亂
    七八糟，提起來。）（問：他說如果你再談錢，他就要怎麼
    樣？）（答：一刀把我腦袋剁掉。）（問：這時候他是不是
    已經？）（答：他之前就說過這個話，說這個話是一、二遍
    了，他老是威脅我，菜刀放到。）（問：他手上那時候有菜
    刀？）（答：有，他。）（問：菜刀本來在哪裡？）（答：
    不是，菜刀在那個茶几上方。）（問：他講這句話，說要把
    你腦袋剁掉之後，菜刀放在？）（答：他就拿起了菜刀了。
    他拿起了菜刀，我才拿榔頭，我就。）（問：他就將那個放
    在茶几上的菜刀拿起來是不是？）（答：對。）（問：你才
    拿榔頭是不是？）（答：但是他沒有舉起來，他就這樣，我
    就拿著榔頭撲過去給他一榔頭，然後他站著轉一圈，我又給
    他一榔頭，他倒下。）（問：他菜刀拿起來有沒有要砍你，
    有沒有作勢要砍你？）（答：還沒有，他提著咬牙切齒這樣
    講。）... （問：他沒有作勢要砍你，只是手握菜刀嘛？）
    （答：但是他咬著牙說。）（問：他就是咬牙切齒是不是？
    ）（問：對，他說再說錢，我一刀把你腦袋砍下來，就這樣
    子嘛。）（問：你聽到他說這句話，你就拿榔頭砍他？）（
    答：我拿榔頭就撲過去就給他一榔頭。）（問：榔頭在哪裡
    ，榔頭本來在哪裡？）（問：哎呀，那個房間有一個鏡子是
    我撿回來的，鏡子在那放著，旁邊有螺絲刀，有那個上螺絲
    的啊，有榔頭都在一起的。）... （問：他房間裡面的榔頭
    是不是，是他房間？）（問：他一說把我腦袋砍下來，我提
    著榔頭沒有考慮就。）（問：對，我的問題是說，那個榔頭
    是放在他房間裡面，還是你帶過去的？）（問：放在他房間
    裡面。）（問：你就拿放在他房間的榔頭。）（問：順手就
    拿起來砸他一槌，第二槌砸過去以後榔頭就掉啦，砸了兩槌
    。）（問：你就拿放在他房間的榔頭，往他的哪邊砸過去？
    ）（答：腦門上，一槌就砸開花了，就流血了。）（問：砸
    開花是什麼事，一砸他就流血？）（答：就是出血了，然後
    我又一榔頭就給他打倒了，他都沒有反應。）（問：你用榔
    頭砸他好幾下是不是？）（答：我也不知道幾下，反正就是
    不動嘛，我就把他手裡的菜刀拿過來殺他的脖子啦，這是全
    部過程... ）」此業經本院製有勘驗筆錄在卷可稽（本院卷
    (二)第70-72頁）。
  3.綜此，被告在第一次分別接受警詢、偵訊時之供稱，距案發
    時刻最接近，所供述內容又詳實而無矛盾之處，且無事後為
    卸免刑責而多所掩飾犯罪情節之疑慮，其上開供稱自屬可採
    。則由被告在第一次接受警詢、偵訊時之供稱，顯見被告係
    在與戊○○談及給付生活費及還債事宜時，因戊○○向被告
    恫稱再談錢之事，將一刀把被告之「腦袋剁掉」，並自身旁
    之茶几上拿起菜刀一把，預備將被告殺害時，被告基於防衛
    自己生命法益之意思（詳下述），才自身旁鏡子上持榔頭朝
    戊○○頭部敲擊，嗣後因該榔頭斷裂，才奪下戊○○手上之
    菜刀，朝戊○○脖子猛刺，被告在主觀上即非基於道義之理
    由而生憤慨，始殺害戊○○。而在客觀上當時戊○○之行為
    固有所不當，依一般人之通常觀念，尚不足以引起公憤，而
    認為確為無可容忍者。是被告當場所為殺害戊○○之行為，
    即不該當於義憤殺人之減輕犯罪構成要件。
  (三)辯護意旨雖謂依照國內關於犯罪判斷理論之通說，亦即構成
    要件該當性、違法性與有責性之三階理論，行為是否當該於
    義憤殺人，乃各別犯罪構成要件之判斷，至於正當防衛則屬
    於得否阻卻違法性之判斷，二者為可並存之情況，本件被告
    所為不僅為正當防衛，亦該當義憤殺人之構成要件云云。惟
    查，正當防衛與義憤殺人在概念上雖非不相容，而在個案中
    可同時並存（如行為人目睹他人於強姦某婦女後，正舉刀將
    該婦女殺害，以圖殺人滅口時，一時氣憤，乃撿拾地上木棍
    將他人擊斃之情形，其殺害他人之行為，係當場基於義憤所
    實施，得成立義憤殺人罪，而減輕其違法性；同時，其殺人
    行為，亦係對於現在不法之侵害，而出於防衛他人權利之行
    為，自得主張正當防衛，而阻卻違法，不成立犯罪，見甘添
    貴著，體系刑法各論─侵害個人專屬法益之犯罪，頁65），
    惟此純為法律上邏輯論證之思考，在適用於個案時，仍須行
    為人之主觀意思、客觀情狀分別合致於義憤殺人與正當防衛
    之要件，始得謂同時有此二要件之適用。查本件被告係因戊○○持刀揚言：再談錢，將把其「腦袋剁掉」等語，始基於
    防衛自己權利之意思，持榔頭敲擊戊○○頭部後，再奪下戊○○手中菜刀予以刺擊，被告所為即僅該當於正當防衛，在
    主觀上即非基於道義之理由而生憤慨，在客觀上依一般人之
    通常觀念，當時戊○○之行為亦不足以引起公憤。是辯護意
    旨上開所辯，尚無可採。
四、關於爭執事項即被告所為是否該當正當防衛部分：
  (一)按「刑法第23條所規定之正當防衛，係以對於現在不法之侵
    害，而出於防衛自己或他人權利之行為為要件，所稱不法之
    侵害，只須客觀上有違法之行為，即可以自力排除其侵害而
    行使防衛權，且不以侵害之大小與行為之輕重而有所變更，
    縱使防衛行為逾必要程度，亦僅屬防衛過當問題，尚不能認
    非防衛行為」（最高法院87年度台上字第3720號意旨參照）
    。再按「刑法第23條所規定之正當防衛，係以對於現在不法
    之侵害，而出於防衛自己或他人權利之行為為要件，所稱不
    法之侵害，只須客觀上有違法之行為，即可以自力排除其侵
    害而行使防衛權，且不以侵害之大小與行為之輕重而有所變
    更；又侵害之是否為現在，應以其侵害之是否尚在繼續中，
    可否即時排除為準，苟其侵害狀態尚在繼續中，而被害人仍
    有受侵害之危險，而可以即時排除者，仍不失為現在之侵害
    」（最高法院90年度台上字第4175號判決意旨亦可參照）。
    而何謂「現在不法之侵害」，通說係指攻擊即將立即發生，
    或攻擊已經開始進行，或是持續進行之狀態，而且對於「現
    在之侵害」之認定，不能侷限於刑法中「著手」與「既遂」
    之概念，尤其如刑法對於該不法行為設有預備犯之處罰規定
    ，如攻擊者之行為已達到預備階段，姑且不論該預備犯規定
    是否合理，既然刑法已將預備階段畫入可罰性範圍內，自然
    屬於現在不法之侵害，以著眼於防衛者之利益保護與避免侵
    害者之利益遭受過度之傷害（亥○○，正當防衛之成立要件
    與防衛過當之處置方式上篇，刑事法雜誌第46卷第1期，頁9
    -11）。
  (二)本件被告所為是否該當正當防衛之要件，所需特別考量之要
    素：
  1.查心理學之研究顯示，長期遭受家庭暴力之受虐婦女，大都
    均會產生所謂「受虐婦女症候群」，亦即受虐婦女由於長期
    被毆受虐，因暴力虐待所造成之心理上影響與人格上之改變
    ，包括：焦慮、失憶、情感麻木或容易激動、認知扭曲、心
    身症及創傷情節與習得之無助感（己○○，婚姻暴力犯罪及
    受虐婦女殺夫之責任能力與違法性問題，軍法專刊第43卷第
    5 期，頁24）。因暴力關係通常經歷三個階段之循環，而女
    性在反覆循環之暴力關係裡，逐漸出現一種「習得之無助」
    之心態反應，亦即由於長期反覆受虐，其逐漸體認到對於自
    己受虐情況之無能為力，因此逃離施虐者或預防日後被虐之
    動機亦逐漸降低，但由於暴力依然重複不斷地出現，故受虐
    婦女對於任何暴力徵兆變得十分敏感，在每次被虐之情境裡
    ，都可能相信自己面臨生命或嚴重身體傷害之立即危險，而
    與一般所採用之「平均理性人標準」不同。學者即認為：過
    去關於正當防衛法則之思考，事實上係建立在男性之經驗上
    ，它所預想之防衛情狀，是兩個身材與力量相當之男性，在
    無預謀之情況下發生暴力口角衝突，引發非正當之攻擊，亦
    即過去正當防衛法則所處理的是一次性、例外性之情緒失控
    ，而不是長期性、系統性之凌虐攻擊，是一種陌生人對陌生
    人之間的突然衝突，而不是經年累月、反覆出現之家庭暴力
    ，由於對正當防衛存在想像上之限制，因此向往之審判者無
    法利用現行正當防衛之法則，公平、合理地處理受虐婦女所
    面臨之狀況，以及她面對這個經年累月之暴力攻擊所必須之
    自衛反應（庚○○著，女性犯罪責任的敘事故事─以辛○○
    殺夫案為例，臺大法學論叢第34卷第6期，頁39-42）。因為
    婚姻暴力不能把其每一次毆打行為，單純地割裂開來視為個
    別之暴力行為，依據研究，婚姻暴力一旦發生第一次，絕大
    部分都是重複再發生，形成一種長期持續之模式。而美國亦
    有相當於我國正當防衛阻卻違法事由之「自我防衛」（self
    -defense）事由，其成立要件通常包括；合理性、急迫之危
    險及平等之武力等三者，亦即行為人基於合理之相信，認為
    他人正以緊急的生命或嚴重傷害之危害迫近時，有權使用避
    免此等危害發生所必要之致命武力（己○○，婚姻暴力受虐
    婦女殺夫之責任能力與違法性問題[下]─法律心理學之觀點
    ，月旦法學雜誌第20期，頁95）。依照美國實務見解與學說
    ，自我防衛有主觀與客觀兩種標準。所謂客觀標準，係指從
    假想之理性人觀點具有合理性而言；所謂主觀標準，則係指
    從個人之自我觀點具有合理性而言。行為人之行為，必須符
    合此兩種標準，始能構成自我防衛。事實上，吾人對於「客
    觀」標準之認定，大部分係基於男性之經驗，對男性之刻板
    印象係客觀與擅長分析，對女性之刻板印象則係主觀與情緒
    化。受虐婦女之殺夫行為因違反婦女之正當行為規範，故被
    認為係一種不合理之行為，為克服一般人對於受虐婦女之迷
    思與誤解，受虐婦女在法庭上必須解釋其為何不脫離關係離
    家出走、為何不先報警處理或尋求其他援助、為何在其實施
    殺夫行為當時相信自己之生命有急迫危險等。因此，許多受
    虐婦女請心理學家出庭作證，協助審判者瞭解一般受虐婦女
    有何共同之經歷，個別之受虐婦女為何採取殺害行為、被告
    之辯解是否可信等，而專家證人關於受虐婦女共同特性之觀
    念，即包含主觀（個人）因素與客觀（群體）因素在內，其
    所為關於受虐婦女經驗之證詞內容，在某種意義上可以被認
    為具有客觀性。事實上美國法院不管採取何種標準，多認為
    專家證言具有關連性，而該國紐澤西州最高法院在State v.
    Kelly 一案中，即承認婦女及受虐婦女之經驗與認知具有客
    觀之合理性，因此賦予婦女之經驗一種群體之「公眾」性質
    ，而不僅僅是一種個別之「私人」主觀產物（壬○○著，家
    庭暴力防治法規專論，頁190-193）。
  2.查從歷史發展經驗來看，臺灣地區本為一移民社會，而近十
    多年來，由於全球化發展趨勢在亞洲地區形成之國際分工關
    係，迫使許多經濟較為弱勢之國家，透過勞動力參與及婚姻
    關係，產生人口流向經濟較為優勢之地區（如我國、日本、
    韓國等地），也就成為常態。因此，婚姻移民者透過婚姻之
    締結而希望獲取更多之經濟來源，在跨國（境）婚姻型態中
    ，即成為無法避免之婚姻結構。這種跨國婚姻關係原本即建
    立在以身體作為經濟交換之手段，所以感情基礎相當薄弱，
    兼以婚姻移民婦女在臺灣地區普遍缺乏社會支持系統，加上
    語言與文化隔閡，以及對社會福利資源與相關權益之陌生，
    使得婚姻移民婦女在遭受婚姻暴力之威脅時，無法善用各項
    資源協助自己脫離婚姻暴力陰影。當一般婦女在遭受婚姻暴
    力之際，往往可以透過社會福利機構之協助，尋找適當住所
    與工作機會，透過經濟生活之獨立，逐漸遠離婚姻暴力之陰
    影與威脅。可是新移民婦女往往因為永久居留身分未確定，
    不具有合法工作權利，一旦離開配偶，就會面臨強迫遣返之
    命運，加上語言與文化適應之困難，迫使移民婦女必須持續
    忍受配偶之暴力行為，無法擺脫婚姻暴力之陰影，施虐者也
    看準這種無奈，更肆無忌憚地對配偶加以施暴（寅○○著，
    從婚姻移民現象剖析公民權的實踐與限制，社區發展季刊第
    105 期，頁35、36）。而臺灣地區與大陸地區人民雖同文同
    種，但海峽兩岸政治現實上即長期處於敵對狀態，兼以臺灣
    地區經濟較為優勢，因此大陸配偶透過婚姻之締結而希望獲
    取更多之經濟來源，亦屬常態，學者受行政院陸委會委託進
    行之專案研究報告中，即指出在其121 位受訪者之資料顯示
    ，大陸配偶之學歷一般較臺灣配偶為高，大陸女性與臺灣男
    性結婚之八點「特性與心態」中，便有六點與對臺灣高物質
    條件之期待相關，如「不少臺灣男士到大陸時派頭十足，讓
    大陸女性誤以為他們很有錢或很有來頭」、「臺灣較佳之經
    濟生活條件令不少大陸女孩嚮往」（癸○○著，大陸配偶來
    臺生活狀況案例訪視，轉引自子○○著，公民身分、現代國
    家與親密生活：以老單身榮民與「大陸新娘」的婚姻為研究
    案例，臺灣社會學第8 期，頁17、18）。由此可見現代婚姻
    所強調之信任與坦誠要素，在兩岸婚姻之基礎卻甚為薄弱，
    亦即，臺灣地區配偶之隱瞞或欺騙，相對於大陸配偶之無從
    查證，意味兩性關係中臺灣地區配偶之主導權與控制權，加
    上「隨夫定居」之婚後居住法則，兩人關係所隱含之權利不
    平等與控制面向，早在婚姻開始前就已悄悄扎根。況大陸配
    偶身分取得之相關規定，更給臺灣地區配偶創造了條件，使
    他們可以在婚姻關係中為所欲為，甚至是對自己之暴行有恃
    無恐（丑○○著，「大陸新娘」的擇偶受虐與求助歷程─兼
    論服務提供者對「大陸新娘」的假設及其對服務提供的影響
    ，社區發展季刊第101 期，頁185、192）。相對而言，大陸
    地區配偶能婚姻移民來臺，大都是家鄉或家庭成員中之優勢
    者，被認為來臺定居是「享受榮華富貴」，並且背負「改善
    原生家庭經濟」、「提高當地社經地位」之期待，因此有「
    回不去」之壓力，也因此隱忍婚姻中不平等之對待，甚至是
    婚姻暴力（子○○著，情感政治與另類正義：在臺大陸配偶
    的社會運動經驗，政治與社會哲學評論第16期，頁108-111
    ）。
  3.綜上所述，法律既然肯認正當防衛係一種權利行為，亦即防
    衛者並沒有忍受不法侵害之義務，則正當防衛之立法原意，
    顯然並沒有要求防衛者必須先忍受部分實害後，才得行使正
    當防衛行為，畢竟正當防衛之立法目的，係為避免實害之發
    生、保護防衛者有權不受不法侵害。而正當防衛中關於「現
    在不法之侵害」之要件，本院認不宜單純解釋為必須係對於
    「開始且繼續進行中」之侵害，始得予以反擊之行為，而應
    基於加害者、被害人雙方對等之思考之防衛方式，來加以認
    定。其中發生在因受長期家庭暴力經驗（尤其是面對跨國婚
    姻、兩岸婚姻制度之不健全，而須長期隱忍婚姻中不平等之
    對待，甚至是婚姻暴力），而予以反擊之行為時，受虐婦女
    所具有之特殊經驗，亦即受虐婦女因家庭暴力而具有「受虐
    婦女症候群」時，受虐婦女之經驗與認知，即具有客觀之合
    理性，而得作為類此案例之客觀性標準。據此，意味針對長
    期家庭暴力經驗所為之反擊行為，應以「一般受虐婦女之經
    驗」作為標準，而非以「一般人之經驗」來判斷是否該當正
    當防衛之要件。
  (三)本件被告所為，已該當正當防衛之阻卻違法事由：
  1.查被告出生於中國大陸地區，親生父母於文化大革命期間因
    「反革命」而被鬥，自小與任公職之姨父母同住，畢業於華
    東工學院，具有化工碩士學歷，原為中國科學研究院河南分
    院研究員，後來擔任該院辦公室主任多年，與第一任丈夫育
    有一名女兒，其丈夫於86年去世後，於91年間經由中國國務
    院臺灣事務辦公室朋友之介紹，認識出生於中國大陸河南省
    睢縣、黃埔軍校21期畢業、國共內戰期間隨國民政府來臺而
    於30餘年前以少校退役、父親於國共內戰期間被中共槍斃、
    年齡相差23歲之戊○○，戊○○告知甲○○自己為台商、在
    澳門有跑馬場、未結過婚等語，甲○○見戊○○在大陸地區
    有二間房子，又信奉基督教，遂不疑有他，兼以嚮往臺灣地
    區之生活，且到臺灣地區賺錢發展，可負擔女兒在美國求學
    之費用，乃決定提早退休，於92年5月7日在河南省與戊○○
    結婚後，於92年9 月27日申請來臺定居，共同居住於臺北市
    大安區○○○路○ 段62巷「和平新莊」之單身榮眷宿舍內，
    因戊○○所配住之臺北市大安區○○○路○段62巷7號150 室
    僅有單人床，而戊○○又不願添購新床無法兩人同睡，且剛
    因開刀裝置人工關節不願上樓梯，甲○○遂單獨住在戊○○
    因娶妻而另外獲配住之同號2樓424室等情，此有東海大學子
    ○○教授之訪談記錄在卷可稽（本院卷(三)第144-149、168-1
    78頁），核與證人即負責臺北市和平新村榮眷服務事宜之丙○○、和平新村自治會會長丁○○於本院審理時證稱之情節
    大致相符（本院卷(三)第265-271 頁），並有戶籍謄本（本院
    卷(三)第240頁）、口卡片（94年度偵字第22289 號偵卷第9頁
    ）、台大醫院精神鑑定報告書（本院卷(二)第5 頁）及臺北市
    立聯合醫院松德院區精神鑑定報告書（本院卷(三)第16頁）等
    件在卷可佐，堪以認定。而戊○○既曾與大陸地區女子地○
    結過婚（如附表91年8月8日所載），且在澳門並無跑馬場，
    亦不具台商身分，亦可見戊○○確有欺騙被告之行為。綜此
    ，顯見被告之學經歷本較戊○○為高，雙方間不僅在年齡、
    宗教信仰（中共為無神論者）上有所不同，且被告與戊○○
    在政治與國族意識型態上係明顯處於對立之情況，被告係因
    臺灣物質條件較高、戊○○黃埔軍校之出身，以及戊○○謊
    稱自己具有台商身分、未曾結過婚等情，始提早退休來臺定
    居。
  2.查被告與戊○○在年齡、宗教信仰、政治意識上均有所不同
    ，已如前述，而由證人丙○○、丁○○在本院審理時之證稱
    ：「（問：你剛認識被告當時，對被告的印象？）（答：與
    被告剛接觸當時，從其言行談吐用大陸那邊的話說，是滿有
    水準的，當時與現在的精神狀況差很多，側面了解被告應該
    是家庭方面受戊○○影響所致，具體而言據我側面了解是在
    財務方面，因在家庭支出二人觀念有出入，榮民本身早年生
    活節儉，若照現代花錢方式，老榮民不能接受觀念是比較保
    守一點，可能因此不能適應。）（問：所謂保守是指比一般
    生活水平還低？）（答：是。）」、「（問：是否知道被告
    在臺灣經濟來源？）（答：早期家中因與戊○○發生問題，
    戊○○斷絕被告經濟來往，被告就向朋友、公家借款，也向
    我借了二至三千元，至今沒有還我，後來臺北市社會局有給
    其幫助。）... （問：被告有子宮頸癌後，戊○○是否會照
    顧她？）（答：我們有勸戊○○說至少要給被告生活費，不
    然到處借錢不太好，但戊○○好像無動於衷。）... （問：
    被告向你借錢目的？）（答：為了生活，戊○○叫我不要借
    被告，但我告訴戊○○說不借不行，因被告請求我們幫助，
    戊○○不給被告生活費，鄰居也不借錢給被告，那被告如何
    生活，被告有說過借錢是為了看醫師、吃飯等。）... （問
    ：你會覺得戊○○對被告態度是大家無法接受的？）（答：
    對，因此大家會用公家的錢或私人的錢借給被告。）」（本
    院卷(三)第265、268-270頁），顯見戊○○比一般水平還節儉
    之消費習慣，亦讓被告與戊○○在生活習慣上有非常大之差
    異，後來更因被告聲請通常保護令之行為，戊○○不僅拒絕
    提供生活及醫療費用，更干涉他人借貸給被告之行為。
  3.由附表之記載顯示，被告自92年5月7日與戊○○在大陸地區
    結婚，並於92年9 月27日申請來臺定居，以迄發生本案之95
    年2月1日為止，被告與戊○○婚姻期間不及3 年，在臺共同
    生活期間更僅有2年4月餘，卻先後於93年4月3日、94年10月
    30日發生二次戊○○對被告為家庭暴力行為，而經本院核發
    通常保護令之情形。且由被告在二次聲請通常保護令所填寫
    之調查記錄表、DA危險評估量表、婚姻暴力嚴重性預測量表
    及婚姻生活狀況問卷等資料中（如附表93年4月3日、94年10
    月30日所示之記載），被告除敘明戊○○之毆打、辱罵行為
    外，並表示：「戊○○時常威脅要打死伊，雙方常常為伊工
    作事宜而爭吵，伊相信戊○○能殺掉自己，伊未曾嘗試要自
    殺，無法接受因此事件而離婚」，該等資料既為案發前所填
    寫，而非臨訟而作，自堪採信。另由附表所示，被告自93年
    12月19日因子宮頸癌入院開刀治療之2 個多月期間，多次自
    行返家取物，則被告辯稱戊○○均未曾前往看顧，衡情即屬
    有據。再證人丁○○亦於本院審理時結證稱：「至於被告說
    ：『戊○○不許我與任何男人說話及與女人打交道，我不能
    離開戊○○視線範圍，不然就會打我耳光。』這是有可能，
    被告來告戊○○的狀，戊○○也向我告被告的狀，我告訴戊○○說，不能因為對你有利才能講。戊○○要我不准借錢給
    被告，我說我是會長，他們之間總是要我轉達話。」（本院
    卷(三)第271 頁），亦可見戊○○嚴格控制被告之行動自由，
    不僅不准被告與其他男性與女性打交道，更要求被告不得離
    開其視線範圍。最後，戊○○更因被告無法控制，且被告告
    訴其傷害之犯行，遂於如附表所示95年1月5日具狀向臺北市
    政府市長室陳情，謊稱被告偽造取得居留證及具匪諜身分等
    ，以及如附表所示於95年1 月下旬付費委任宇○○律師，準
    備向法院具狀對被告提起離婚之訴訟等情，其目的無非係因
    被告無法受其控制，因此希望透過檢舉、離婚讓被告遣返大
    陸地區。綜此，由前述證人及相關書證等資料，顯見戊○○
    因節儉成性，又欠缺處理婚姻衝突之思考與能力，不僅企圖
    控制或限制被告之行動與交友自由，造成夫妻間衝突不斷，
    其後更因被告向法院聲請通常保護令，而斷絕給付被告日常
    生活費用，造成被告四處向人告貸，以滿足基本之生活需求
    。雖然如此，被告卻因學經歷本較戊○○為高，來臺定居被
    認為是「享受榮華富貴」，並且希冀在臺打工賺錢以提供女
    兒在美求學之費用，因此有「回不去」之壓力，如果因家暴
    事件而必須離婚，亦非被告所願，因如離婚即無法取得臺灣
    地區之居留權或身分證。
  4.由附表所示被告在二次聲請通常保護令所填寫之相關文件中
    ，被告除敘明戊○○之毆打、辱罵行為外，並表示：「戊○○時常威脅要打死伊，雙方常常為伊工作事宜而爭吵，伊相
    信戊○○能殺掉自己，伊未曾嘗試要自殺，無法接受因此事
    件而離婚」等語，已如前述，顯見戊○○時常辱罵及毆打被
    告，並威脅要殺掉被告，而被告亦相信戊○○確能殺掉自己
    ，只是因戊○○之前均僅以木棍、椅子、抓癢棒毆打，不具
    殺傷力。而由前述證人丙○○、丁○○之證詞及附表94年11
    月18日臺北市立聯合醫院松德院區診斷證明書之記載，顯示
    被告剛來臺之時，言談舉止各方面均相當合宜，係因在經歷
    子宮頸癌開刀、家庭暴力及生活受迫（生活費無著）等情況
    下，始在來臺2 年餘後，經診斷為：重鬱症、單純發作、重
    度伴有精神症狀。又由臺北市立聯合醫院松德院區之病歷資
    料及精神鑑定報告書之記載（本院卷(一)第47-68 頁、卷(三)第
    16頁），被告於本件案發前之94年11月4 日、94年11月18日
    至12月9 日前往該院就診住院時，漸有自殺想法（曾想過吞
    藥或跳樓）、罪惡感（覺得對不起臺灣，浪費醫療資源）、
    情緒低落、無價值感、無望感、被害妄想、聽幻覺、對事物
    失去興趣、失眠、動作遲緩等症狀，且證人即受本院委託為
    被告精神狀況作鑑定而出具精神鑑定報告書之臺大醫院醫師
    乙○○，亦於本院審理時結證稱：「（問：就你依市立療養
    院病歷資料及鑑定所蒐集之資料，你是否認為被告有創傷壓
    力後症候群，或急性症候群？）（答：有。）... （問：你
    覺得被告目前有無再犯殺人或危害公共安全的疑慮？）（答
    ：我能夠得到被告資料有限，事實上以我們鑑定當日對被告
    的瞭解，如果沒有先生刺激因素的話，就我們評估應該是沒
    有。）（問：從你判斷，被告在療養院等三個資訊，一連串
    行為當時，你是否認為被告比一般人明顯降低？）（答：剛
    前面有提到我們有一再討論，所寫的報告結果，即便是沒在
    精神科診斷的人，在處於先生此種長期威脅的情況下，也會
    做出那樣的行為，雖然討論很久，我們的結論比較傾向精神
    報告所寫的鑑定結論。）... （問：你剛回答說被告有創傷
    症候群，是否可判斷被告為何導致有創傷症候群？）（答：
    事實上有這些創傷的症候群，應該是早在本案發生前就有，
    應該是家暴因素，因為被告在鑑定當時明顯陳述被騙到臺灣
    來，生活被剝削的情形，以致於影響被告的情緒及行為。）
    （問：被告有壓力、創傷症候群，是否作為鑑定判斷被告有
    無精神耗弱或精神喪失？）（答：雖然鑑定報告上沒有載明
    創傷症候群，但事實上有寫出被告的憂鬱症，事實上我們也
    有考量到這點，而報告裡面憂鬱症也是由創傷症候群引起的
    。）... （問：關於被告有創傷症候群，因此對於本案戊○○的行為，對於被告當時而言，被告的心理狀態是否認為處
    於一個很急迫危險的情形？）（答：是。）（問：在精神鑑
    定的學理上，一般人在案發後1、2小時內，有精神耗弱或沒
    有精神耗弱之人，他的反應是否可以區別？）（答：如果就
    一般精神鑑定而言，有精神耗弱者的變化很大，不一定能回
    答是否可以區別的這個問題，就本案情形而言，被告在案發
    前已經4 天沒有進食，又被先生口語、行動威脅，事實上如
    一個普通人或被告遇到此情形，反應是會一樣的。）」（本
    院卷(二)第97-102頁），亦即該院雖鑑定認為被告行為當時並
    無心神喪失或精神耗弱之情形（詳下述），但亦認為被告長
    期受戊○○家庭暴力、生活剝削之結果，已有創傷症候群，
    以被告殺害戊○○行為當時所受之處遇，被告之心理狀態確
    實已處於急迫危險之情形，而即便係一般人，其反應亦會一
    樣。
  5.綜上所述，被告與戊○○在年齡、信仰、生活習慣上本有極
    大差異，且政治與國族意識型態上係明顯處於對立之情況，
    係因臺灣物質條件較高、戊○○黃埔軍校之出身，以及戊○○謊稱自己具有台商身分、未曾結過婚等情，被告始提早退
    休來臺定居。被告來臺後才發現被騙，而戊○○又節儉成性
    ，且欠缺處理婚姻衝突之思考與能力，造成夫妻間衝突不斷
    ，嗣後戊○○更因被告向法院聲請通常保護令，斷絕給付被
    告日常生活費用，造成被告生活被剝削，兼以其在臺並其他
    社會支援系統，因此罹患重鬱症，已有受虐婦女之創傷症候
    群。雖然如此，被告當時來臺定居被認為是「享受榮華富貴
    」，卻因永久居留身分未確定，不具有合法工作之權利，則
    一旦離開戊○○，就會面臨強迫遣返之命運，因此有「回不
    去」之壓力，如因家暴事件而必須離婚，亦非被告所願。由
    於戊○○時常辱罵及毆打被告，並威脅要殺掉被告，被告相
    信戊○○確能殺掉自己，只是因戊○○之前均僅以木棍、椅
    子、抓癢棒毆打，不具殺傷力，而本案發生前，被告已有4
    天沒進食，導尿管位移又疼痛難當，忍痛找戊○○求救，卻
    不斷被辱罵，其後更自茶几上取菜刀一把，揚言欲將被告「
    腦袋剁掉」，戊○○當時所為，即已當該刑法第271條第3項
    之預備殺人罪，即屬於現在不法之侵害，而任何人在此情況
    下亦均認為係處於急迫之危險。況被告早已有受虐婦女之創
    傷症候群、平時即相信戊○○確能殺掉自己。是被告行為當
    時持榔頭朝戊○○頭部敲擊之行為，即該當於正當防衛之阻
    卻違法事由，其後奪下戊○○手中之菜刀而猛刺戊○○臉部
    、頸部之行為，亦係擔心戊○○反擊所為之防衛行為。至被
    告面對戊○○持刀預備殺害之行為，即便情況急迫，而來不
    及拿取其他攻擊力較為輕微之器具，本得持榔頭、菜刀朝戊○○手部或其他不致致命之身體部位揮砍，即達防禦嚇阻之
    作用，乃被告竟捨此未為，反持榔頭、菜刀猛力敲擊、砍刺
    可預見將造成戊○○致命之頭部、頸部，則被告此殺害戊○○之行為，顯已逾越當時必要程度之防衛手段，自屬過當防
    衛。
  (四)最高法院27年上字第2879號雖著有：「刑法上之正當防衛以
    遇有現在不法之侵害為前提，如不法侵害尚未發生，即無防
    衛之可言。本件被告因見被害人身帶尖刀勢欲逞兇，即用扁
    擔打去，奪得尖刀將被害人殺斃，是被害人只帶刀在身，並
    未持以行兇，即非有不法之侵害，被告遽用扁擔毆打，不得
    認為排除侵害之行為」之判例意旨。惟查，按法官依據法律
    獨立審判，所以應受判決先例原則之拘束，在於維護法之安
    定性與可預測性，並遵守相同事件必須相同處理之形式上公
    平審判要求，從而法院受其曾經表示之法律見解之自我拘束
    ，對於相同之案件事實，應給予相同之之裁判結果。而我國
    現行之判例制度，既由不具民主正當性之法院對於具體個案
    所表示之法律見解，基於權力分立及審判獨立之憲政法理，
    法官在個案審判中援用判例，即不能與基礎事實分離而片面
    割裂其判例要旨，否則即無從判斷是否符合「相同案件相同
    處理」之原則（司法院釋字第五七六號解釋卯○○、辰○○
    大法官協同意見書可資參照）。據此，前開判例雖有「本件
    被告因見被害人身帶尖刀勢欲逞兇，即用扁擔打去，奪得尖
    刀將被害人殺斃，是被害人只帶刀在身，並未持以行兇，即
    非有不法之侵害，被告遽用扁擔毆打，不得認為排除侵害之
    行為」之意旨，但對照該判例之基礎事實，顯然被害人與加
    害人並非夫妻關係，且係猝然遇合，加害人更無因家庭暴力
    而受有受虐婦女之創傷症候群。故前述判例事實顯與本件事
    實不相同，自不得比附援引而適用該判例意旨，認定本件不
    該當正當防衛之阻卻違法事由。
  (五)雖有謂由具有親屬關係之人所發起之攻擊，正當防衛權必須
    受到限制，因雙方互負保證人地位，負有保護對方之義務云
    云。惟查，具有保證人地位之人，雖具有避免被保護人受到
    法益侵害之作為義務存在，並不意謂其有義務要去承受由被
    保護人所發動對自己所為之攻擊行為；且「具有親屬關係」
    或「具有生活上親密關係」之人，是否就一定具有「保證人
    地位」，仍非無疑義。況一個將家庭情感踐踏於腳下，而對
    配偶或子女以踐踏方式施暴之人，如何要求被害者去尋求以
    迴避之方式來避免攻擊（亥○○，對正當防衛受社會道德限
    制之再檢討─以正當防衛阻卻違法之實質根據為中心，刑事
    法雜誌第45卷第4期，頁105-107）。是以違反罪刑法定原則
    ，而將「家庭倫理之維持」之「倫理道德」無限制的作為正
    當防衛之要件，尚非可採。
五、關於爭執事項即被告行為當時是否具有精神耗弱部分：
  (一)按修正前刑法第19條規定：「心神喪失人之行為，不罰。精
    神耗弱人之行為，得減輕其刑。」修正後刑法第19條規定：
    「行為時因精神障礙或其他心智缺陷，致不能辨識其行為違
    法或欠缺依其辨識而行為之能力者，不罰。行為時因前項之
    原因，致其辨識行為違法或依其辨識而行為之能力，顯著減
    低者，得減輕其刑。前二項規定，於因故意或過失自行招致
    者，不適用之。」參諸該條立法理由所示，修正刑法第19條
    第1項、第2項分別將原「心神喪失」或「精神耗弱」之用語
    ，依生理學與心理學混合之立法方式，明確界定其精神障礙
    或其他心智缺陷之判斷標準。而關於責任能力之內涵，依當
    前刑法理論，咸認包含行為人辨識其行為違法之能力，以及
    依其辨識而行為之能力。至責任能力有無之判斷標準，多認
    以生理學及心理學之混合立法體例為優。易言之，區分其生
    理原因與心理結果二者，則就生理原因部分，實務即可依醫
    學專家之鑑定結果為據，而由法官就心理結果部分，判斷行
    為人於行為時，究屬無責任能力或限制責任能力與否。在生
    理原因部分，以有無精神障礙或其他心智缺陷為準；在心理
    結果部分，則以行為人之辨識其行為違法，或依其辨識而行
    為之能力，是否屬不能、欠缺或顯著減低為斷，故有為現行
    刑法第19條之修正。是依修正後之刑法第19條關於行為人在
    精神狀況下責任能力之判斷標準，在於行為人有無不能辨識
    其行為違法之能力，或其辨識之能力有無顯著減低之情形。
  (二)再按「刑事訴訟法之鑑定，乃使有特別知識或經驗者，在訴
    訟程序上，就某事項陳述或報告其判斷之意見，藉以補充法
    院之知識，協助法院判斷事實之真偽，屬證據資料之一種；
    因鑑定僅具補充法院認識能力之機能，鑑定意見能否採取，
    屬證據證明力問題，賦予法院自由判斷之權，故鑑定結果，
    對法院而言，並無必須接受之拘束力，對於涉及專業事項之
    鑑定意見，法院除須經直接言詞的調查證據程序，調查鑑定
    意見之適格性及可信度外，仍應綜合卷內全部資料予以判斷
    ，且應於判決理由說明得心證之理由，否則自有理由不備之
    違法。復按刑法之所謂精神耗弱，係指行為時之精神，對於
    外界事務之判斷力較之普通人之平均程度顯然減退者而言；
    犯罪行為人於行為時之精神狀態，固屬精神醫學之專門領域
    ，非經專精於精神醫學之人或機構診察鑑定，不易判斷，但
    『精神耗弱』係法律用語，屬於行為有責性之判斷範圍，非
    屬精神醫學判斷，而係屬於法律判斷，應由法院於不違背經
    驗法則及論理法則原則下，依職權判斷，不得視為一種單純
    之醫學或心理學上概念，進而以此概念代替法院之判斷，尤
    以實務上，自認精神狀態有異之被告，往往為逃避刑責而主
    張其於行為時，精神狀態係處於精神耗弱，甚至心神喪失之
    程度，法院將其送精神醫療機關鑑定時，又常偽裝，以求鑑
    定結果能符合行為不罰或得減輕其刑之要件，因此，法院不
    得專憑醫學鑑定報告，作為判決之唯一證據，而應就全部卷
    證資料，踐行調查程序及參酌被告之犯案過程，資以判斷行
    為人於行為時之精神狀態，以定其責任能力。」（最高法院
    94年度台上字第2074號判決意旨可資參照）。
  (三)本件被告行為當時，並無心神喪失或精神耗弱之情狀：
  1.查被告為本件行為前，固曾於94年11月28日至94年12月9 日
    因精神狀況不穩，而進入臺北市聯合醫院松德院區治療，並
    經診斷為：重鬱症、單純發作、重度伴有精神症狀。於出院
    後亦三度繼續前往該院作門診治療，且於案發前95年1 月18
    日、28日所作預約門診時間，均因故未到院就診，致使被告
    於本件犯行前即已無治療重鬱症之藥物可供服用。惟被告係
    因春節期間4 天未進食，且導尿管位移疼痛難當，始下樓尋
    求戊○○之協助，可見被告行為當時之辨識能力，並無異於
    常人之處；又被告持榔頭、菜刀殺害戊○○之行為，係因本
    有受虐婦女之創傷症候群，兼以面臨戊○○之言語羞辱、持
    刀行動之刺激，始基於防衛自己生命法益之權利意思，而為
    正當防衛之行為，且於持刀殺害戊○○後，即持刀往房間現
    場隔壁之廚房之流理台清洗後，隨即前往臥龍街派出所自首
    殺害之犯行，可見被告對於辨識殺人犯行係屬於違法之能力
    ，以及依其辨識而行為之能力，並未受到受虐婦女之創傷症
    候群之影響，而有明顯減弱。另被告前往臥龍街派出所自首
    報案後，在接受警詢、偵訊時，對於當日找戊○○之原因、
    如何進入房屋、雙方間發生衝突之過程與對話內容、殺害過
    程、清洗菜刀乃至自首報案過程，均能正確、清楚陳述。綜
    此，顯見被告在為殺害行為當日前後，其心理方面並無不能
    辨識其行為違法之能力或其辨識之能力有顯著減低之情形。
  2.經本院依被告聲請，就其行為當時之精神狀況送國立台灣大
    學醫學院附設醫院鑑定結果，該院檢查被告之身體、神經學
    、腦波等狀況，均鑑定為：「無異常發現」，至於心理測驗
    之結果，則認為其語文智力、操作智力分別為邊緣接近中下
    程度、邊緣程度，顯見：「其表現與教育程度相差較大，其
    注意力速度慢化，目前認知運作效能鈍化下降，其表現有可
    能受到疾病影響之傾向」，綜合被告之生活史、疾病史、前
    述檢查及精神狀態檢查，認定：「趙員約從94年5 月有憂鬱
    的症狀，甚至出現與憂鬱相關的妄想、幻覺等精神狀態，使
    其行為受影響，臨床診斷為重鬱症伴隨精神症狀，在94年11
    月28日至12月9 日住台北市立聯合醫院松德院區住院治療後
    ，情緒及精神症狀均已改善，案發當時仍有憂鬱情緒，但無
    明顯精神症狀影響其行為」，結論則為：「趙員之精神科臨
    床診斷為重鬱症伴隨精神症狀，經住院治療後情緒及精神症
    狀均有改善，案發當時可能仍有部分憂鬱症狀，但趙員可清
    楚描述當時找賈某之目的、互動之過程、主觀情緒之感受及
    行為之原因，顯示其意識、認知及現實感無明顯受損，其行
    為非受精神症狀之影響，而是案發當時與賈某之互動使其心
    生恐懼所導致。故趙某案發當時之情緒有部分憂鬱症狀，但
    未達心神喪失或精神耗弱之程度」，此有該院95年10月12日
    函文檢附精神鑑定報告書在卷可稽（本院卷(二)第4-6 頁），
    顯見依該院鑑定結果，被告行為當時並未達心神喪失或精神
    耗弱之程度。
  3.經本院依職權就被告行為當時之精神狀態，送請被告之前因
    憂鬱症就診之臺北市立聯合醫院松德院區作精神鑑定，該院
    經身體檢查、精神狀態與心理評估等鑑定過程，認為：「綜
    合以上所述趙員之過去生活史、疾病史、身體檢查、精神狀
    態檢查、腦波檢查及心理評估結果，本院認為趙女犯行當時
    並無精神障礙或其他心智缺陷而有不能辨識其行為違法或欠
    缺依其辨識而行為能力，亦無其辨識行為違法或依其辨識而
    行為之能力顯著減低之情形。趙女確實遭受長期之婚姻暴力
    ，之後罹患『重度憂鬱症』，且長期接受精神科治療，而案
    發前趙女因多日未服用長期處方之精神藥物而呈現部分憂鬱
    症狀，然鑑定評估認為其精神狀態並未達重度憂鬱期之臨床
    狀態。而趙女於涉案行為前，並非處於明顯之精神疾病狀或
    是嚴重憂鬱狀或明顯躁症干擾之情形，其涉案行為，亦非受
    到精神疾病症狀、嚴重憂鬱症狀、明顯躁症症狀或其他相類
    似之精神障礙影響而行為；再者，趙女對其當日戊○○之原
    因、目的、兩人之互動相處等過程亦可說明、描述，亦可見
    其行為時之知覺、理會及判斷作用未有明顯之障礙。綜上所
    述，本次鑑定認為，趙女犯行當時並無不能辨識其行為違法
    或欠缺依其辨識而行為能力，亦無其辨識行為違法或依其辨
    識而行為之能力顯著減低之情形」，此有該院96年7月6日函
    文檢附精神鑑定報告書在卷可稽（本院卷(三)第15-18 頁），
    顯見依該院鑑定結果，被告行為當時並未達心神喪失或精神
    耗弱之程度。
  4.綜此，被告雖因遭受長期之婚姻暴力，而罹患重度憂鬱症，
    且長期接受精神科治療，案發前更有多日未服用長期處方之
    精神藥物，惟依本院就被告行為當時之心理因素判斷，以及
    囑託國立台灣大學醫學院附設醫院、臺北市立聯合醫院松德
    院區就其生理因素作鑑定結果，認為被告行為當時辨識其行
    為違法，或依其辨識而為行為之能力，並無不能、欠缺或顯
    著減低之情況，即未達心神喪失或精神耗弱之程度。
  (四)辯護意旨雖謂被告於案發後在警詢過程中，對於個人基本資
    料都說不清楚，且有擷取警員問題中部分用字而重複陳述之
    類似智能障礙反應，而臺大醫院鑑定報告對於被告在警詢、
    偵訊時之精神狀況均未加以斟酌，顯有合理懷疑被告行為當
    時已處於心神喪失或精神耗弱之情況云云。惟查，被告持刀
    殺害戊○○後，不僅將菜刀持往廚房流理台清洗乾淨，更隨
    即自行前往派出所自首，均已如前述，且於警詢時，對於案
    發情節均能清楚描述，亦無明顯遺忘自己基本資料之情事。
    況鑑定證人乙○○亦於本院審理時結證稱：「（提示本院卷
    (一)警詢勘驗筆錄第205 頁以下問：被告對於出生時間、地點
    、姓名、職業、電話、時間均無法記憶，且詢問警察：『我
    是不是殺人啦？』最後警察說：『所以你才起意要，起意殺
    了他就對了？』方說：『對，我現在想起來了』等記憶，甚
    至有些重複性用語，你覺得被告當時是否有精神異常或障礙
    的現象？）（答：應該有看過，但我現在沒有記得那麼詳細
    ，可以確定的是因為就如同鑑定報告所寫，被告對於先生要
    拿刀殺她，非常害怕，於是在自衛情況下，所以出現了此行
    為，被告激動的情緒在警詢時維持了一段時間，所以才會有
    此現象。）」（本院卷(二)第98頁），自不能因被告在警詢時
    激動之情緒維持一段時間，以致偶而遺忘部分個人基本資料
    ，即謂被告行為當時已處於心神喪失或精神耗弱之情況。
  (五)辯護意旨雖謂兩份醫院之精神鑑定報告均違反論理法則，且
    遺漏創傷後壓力症候群與急性症候群之重要因素，其結論顯
    非可採云云。惟查，國大臺灣大學醫學院附設醫院及臺北市
    立聯合醫院松德院區之精神鑑定報告書中，均已認定被告行
    為當時確仍有憂鬱情緒，但仍認為無明顯精神症狀影響其行
    為，均已如前述。鑑定證人乙○○亦於本院審理時結證稱：
    「（問：被告於94年12月9 日出院，醫院並告知應規則門診
    及服用藥物的重要性，若被告於95年1月4日最後一次門診，
    且原先於95年1 月28日預約精神科門診，但均未預約前來，
    此會造成何影響？）（答：第一點由於被告藥物沒有，會導
    致服藥中斷病情可能加重，第二點是1 月底醫師沒有看到，
    無法真正掌握被告病情。）（問：被告在鑑定時，是否有精
    神異常或障礙？）（答：依照台大醫院鑑定情況，當天沒有
    妄想及幻覺症狀，被告的確有呈現不安及焦慮的狀況，但如
    果以憂鬱症嚴重度而言，當時憂鬱症的情況並不是最嚴重的
    。）... （問：就你依市立療養院病例資料及鑑定所蒐集之
    資料，你是否認為被告有創傷壓力後症候群，或急性症候群
    ？）（答：有。）... （問：在作鑑定時候，有無將被告松
    德院區因為憂鬱症就診紀錄列為你們參考資料？）（答：有
    。）（問：被告在出院後，並未繼續回診，這在你們鑑定時
    也有考量？）（答：是。）（問：創傷後壓力症候群鑑定所
    要參考的因素及鑑定流程，與本件精神耗弱與心神喪失鑑定
    之流程方式是否相同？）（答：是。）（問：你剛回答說被
    告有創傷症候群，是否可判斷被告為何導致有創傷症候群？
    ）（答：事實上有這些創傷的症候群，應該是早在本案發生
    前就有，應該是家暴因素，因為被告在鑑定當時明顯陳述被
    騙到臺灣來，生活被剝削的情形，以致於影響被告的情緒及
    行為。）（問：被告有壓力、創傷症候群，是否作為鑑定判
    斷被告有無精神耗弱或心神喪失？）（答：雖然鑑定報告上
    沒有載明創傷症候群，但事實上有寫出被告的憂鬱症，我們
    也有考量到這點，而報告裡面憂鬱症也是由創傷症候群引起
    的。）」（本院卷(二)第96-102頁）。綜此，顯見被告有創傷
    後壓力症候群或急性症候群、為本件行為前已有一段時間未
    就診而服用藥物，以及之前就醫之相關病歷等資料，均已列
    入被告精神鑑定報告考量之因素。是辯護意旨上開所辯，尚
    非可採。
  (六)辯護意旨雖辯稱被告在警詢時有遺忘自己之基本資料及重複
    警察問話等情況，應構成解離症而非僅是一時激動，並聲請
    傳喚專家證人巳○○、午○○二位醫師就兩份精神鑑定報告
    提出專家意見云云。惟查：
  1.按「鑑定人由審判長、受命法官或檢察官就下列之人選任一
    人或數人充之：一、就鑑定事項有特別知識經驗者。二、經
    政府機關委任有鑑定職務者」、「審判長、受命法官或檢察
    官於必要時，得使鑑定人於法院外為鑑定。前項情形，得將
    關於鑑定之物，交付鑑定人。因鑑定被告心神或身體之必要
    ，得預定七日以下之期間，將被告送入醫院或其他適當之處
    所」、「法院或檢察官得囑託醫院、學校或其他相當之機關
    、團體為鑑定，或審查他人之鑑定，並準用第203條至第206
    條之1 規定；其須以言詞報告或說明時，得命實施鑑定或審
    查之人為之」，刑事訴訟法第198條、第203條、第208條第1
    項分別定有明文，此即我國法之鑑定人制度。所謂鑑定人，
    係指本於其專門之知識，輔助法院判斷特定證據問題之人，
    而且係由審判長、受命法官或檢察官選任者而言。而所謂之
    「專家證人」制度，並非我國法實定法所設，依美國制度而
    言，係指就其在特定領域所具備之特殊知識、技術或經驗所
    作之證人而言（壬○○著，論我國鑑定制度與美國專家證人
    制度在醫療事件之角色扮演[上]，萬國法律第129 期，頁65
    ）。由於我國之鑑定制度與美國之專家證人制度，均係由具
    備特別知識、技術或經驗之人到法庭提供意見，以協助法官
    或陪審員瞭解事實或認定爭執事實之制度，且兩制度各有其
    優缺點，有論者即認為我國並無引進專家證人制度之必要，
    而僅需改革其現行缺失而已（壬○○著，論我國鑑定制度與
    美國專家證人制度在醫療事件之角色扮演[下]，萬國法律第
    130 期，頁91）。本院認在我國現行法制下，除依前述規定
    由法院選任鑑定人作鑑定外，亦僅得依司法院所定「專家諮
    詢要點」之規定，由法院依職權行專家諮詢，尚無貿然採行
    專家證人制度之必要。至於我國過去制度中關於鑑定之缺失
    ，在於委託機關鑑定時，實際負責鑑定之自然人未經具結之
    問題，因欠缺具結即欠缺擔保，唯有學有專精之鑑定人就其
    鑑定結果簽章、具結時，方可以其專業聲譽擔保鑑定之專業
    性、可靠性與公正性（未○○，刑事訴訟法[上]總則編，頁
    486）。
  2.查本院已依被告之聲請，就被告行為當時之精神狀況，選任
    國立臺灣大學醫學院附設醫院作鑑定，並依職權委託臺北市
    立聯合醫院松德院區作同樣之鑑定，並以證人身分傳喚實際
    負責鑑定之台大醫師乙○○到庭具結作證，均已如前述，顯
    見已足資擔保該精神鑑定報告書之專業性、可靠性與公正性
    。而依辯護人所提臺北市大安婦女服務中心個案研討會記錄
    （本院卷(三)第123 頁），顯示國軍北投醫院精神科午○○主
    任亦認定：「可以初步認定為精神耗弱，但是還需要參酌心
    理測驗結果與跟案主面談時的專業判斷」，亦即鑑定被告行
    為當時之精神狀況，仍須參酌被告之心理測驗結果與面談時
    之專業判斷，而非僅傳喚專業醫師到庭提供專家意見即可認
    定。又本院所委託鑑定之二份精神鑑定報告書，確已實際對
    被告實施心理測驗與面談，並採酌該測驗及面談結果，才作
    出該精神鑑定報告書，辯護人並未指明該二份鑑定報告書有
    何違反精神鑑定常規或研究方法之處，則傳喚未曾對被告作
    心理測驗與面談之巳○○、午○○醫師到庭行專家證人詰問
    ，即屬無據。況證人申○○亦於本院審理時結證稱：「（問
    ：鑑定報告裡面會認為被告沒有精神耗弱，是因為被告可以
    詳細描述行為時的狀況，沒有受到精神影響，這樣的案件，
    三軍總醫院醫師的意見是，被告事後雖可以清楚描述案發情
    形，但案發當下是處於一個精神解離的狀況，而處於精神耗
    弱，與台大認定精神耗弱的情況不同，請問為何情況不同？
    ）（答：依照學理上解離症，應該會有一個時間軸，會有一
    段時間空白，依照當天詢問被告之情形，以她描述當天情況
    的瞭解，並不符合解離症的狀態。）（問：精神耗弱判斷標
    準不能以事後的清晰回憶作為判斷標準，不是針對解離症？
    ）（答：因為事實上被告當天除了認知部分即心理測驗部分
    最不好之外，其憂鬱症狀並未處於重度狀態，也無妄想及聽
    幻覺，因此我們才會作出報告的結論，我們的結論並不是只
    看鑑定當時被告的記憶情形，而是參酌整個鑑定情形。）」
    （本院卷(二)第99-100頁），亦可見辯護人欲聲請傳喚巳○○
    、午○○二位醫師，用以證明被告行為當時究係構成解離症
    或一時激動之問題，已經鑑定人申○○醫師於本院審理時結
    證在卷，亦無傳喚巳○○、午○○醫師到庭證述之必要。
六、綜上所述，被告在戊○○持菜刀預備對其為殺害行為時，逢
    此現時不法之侵害，預見以重物敲擊他人頭部、利刃刺人頸
    部，可能發生死亡之結果，但因基於防衛自己生命法益之意
    ，以逾越當時必要程度之防衛手段，持榔頭、菜刀敲擊、砍
    殺戊○○，並致戊○○死亡之結果，被告所為即該當普通殺
    人罪之犯罪構成要件，只是其防衛行為有逾越當時必要之程
    度，而屬防衛過當。至被告所辯行為當時同時構成義憤殺人
    之要件，以及行為當時精神狀況處於精神耗弱之情，尚屬無
    據，要無可採。是本件事證明確，被告犯行堪以認定，應予
    依法論科。
參、論罪科刑部分：
一、新、舊法之比較：
    按被告行為後，94年2月2日修正公布之刑法已於95年7月1日
    生效施行，其中第2條第1項「行為後法律有變更者，適用行
    為時之法律。但行為後之法律有利於行為人者，適用最有利
    於行為人之法律」之規定，係規範行為後法律變更所生新、
    舊法律比較適用之準據法，並非刑法實體法律，自不生行為
    後法律變更之比較適用問題，故刑法修正施行後，應適用該
    修正後之第2條第1項之規定，依「從舊、從輕」之原則比較
    新、舊法律之適用；又比較新舊法時，應就罪刑有關之共犯
    、未遂犯、想像競合犯、牽連犯、連續犯、結合犯，以及累
    犯加重、自首減輕暨其他法定加減原因（如身分加減）與加
    減例等一切情形，綜其全部罪刑之結果而為比較後，再適用
    有利於行為人之法律處斷，而不得一部割裂分別適用不同之
    新、舊法（最高法院24年上字第4634號、29年上字第964號
    判例意旨及最高法院95年度第8次刑事庭會議決議參照）。
    經查：
  (一)關於死刑、無期徒刑之減輕：修正前刑法第64條第2 項規定
    ：「死刑減輕者，為無期徒刑，或15年以下12年以上有期徒
    刑徒刑。」修正後則改為：「死刑減輕者，為無期徒刑。」
    又修正前刑法第65條第2項規定：「無期徒刑減輕者，為7年
    以上有期徒刑。」修正後則改為：「無期徒刑減輕者，為20
    年以下15年以上有期徒刑。」比較新舊法結果，自以修正前
    之減輕刑度，較有利於被告。
  (二)關於自首：修正前刑法第62條規定：「對於未發覺之罪，自
    首而受裁判者，減輕其刑。但有特別規定者，依其規定。」
    修正後之規定則為：「對於未發覺之罪，自首而受裁判者，
    得減輕其刑。但有特別規定者，依其規定。」即修正前規定
    為「必減」其刑，修正後改為「得減」其刑，此項變動影響
    行為人之刑罰法律效果，係屬刑法第2條第1項之「法律變更
    」，經比較新舊法結果，自以修正前刑法第62條規定較有利
    於被告。
  (三)綜上所述，本件經綜合觀察全部罪刑比較之結果，依修正後
    刑法第2條第1項前段規定，適用修正前刑法第64條第2 項、
    65條第2 項、第62條之規定，對被告較有利，經綜合比較結
    果，自應全部適用修正前刑法相關規定而為論科。
二、論罪：
    核被告所為，係犯刑法第271條第1項之普通殺人罪。而被告
    行為，雖符合正當防衛之規定，但防衛過當造成戊○○死亡
    之結果，基於對生命法益之尊重，自不宜免除其刑，應依刑
    法第23條但書之規定減輕其刑。又被告於殺害戊○○後，在
    有偵查犯罪權限之機關或個人知悉其犯行前，自行前往臺北
    市政府警察局大安分局臥龍街派出所向警員坦承其為行為人
    ，並接受裁判，合於自首之規定，應依刑法第62條前段之規
    定遞予減輕其刑。
三、科刑：
  (一)智識程度與品行：被告出生於中國大陸地區，畢業於華東工
    學院，具有化工碩士學歷，原為中國科學研究院河南分院研
    究員，並擔任該院辦公室主任多年後退休，顯見被告原來在
    學識與經歷上，均高於華人社會同年齡之一般婦女，只是後
    來歷經家庭暴力、子宮頸癌等各種壓力，甚至罹患重度憂鬱
    症後，依照國立臺灣大學醫學院附設醫院所作心理測驗結果
    ，被告之智力已淪為邊緣程度（總智商76），其認知運作效
    能已鈍化下降；又依證人丙○○、丁○○之證稱（本院卷(三)
    第265、267-269頁），被告剛來臺時，言談舉止均有相當文
    化水平，文靜且與戊○○感情很好，並積極照顧戊○○，尤
    其是戊○○膝蓋裝置人工關節、心臟手術等二次住院期間，
    照顧更是用心，且與和平社區人員互動不錯，於精神疾病住
    院治療期間，自承想過吞藥或跳樓，覺得對不起臺灣，浪費
    醫療資源（此有臺北市立聯合醫院出院病歷摘要可證，本院
    卷(一)第59頁），顯見被告雖係因嚮往臺灣地區之生活，希望
    到臺灣地區賺錢發展，亦積極維持婚姻、照顧戊○○之生活
    及融入臺灣地區社會，並非純為賺錢目的來臺，品行堪認良
    好。
  (二)被告與被害人平日之關係及其生活狀況：查自民國38年中共
    建國後，海峽兩岸政治現實上即長期處於敵對狀態，更兼以
    政治、社會、經濟、文化等制度上之差異，海峽兩岸地區人
    民在生活習慣各方面本有極大不同。而政府於40年代開始在
    臺灣地區對軍人所進行之禁婚令，幾乎決定性左右當時大批
    自願從軍或30年代末期國共內戰期間自大陸地區被「抓伕」
    來臺擔任軍人之榮民之後半輩子之情感生活與運作情感之模
    式，亦即在禁婚令之強制規定及物質與文化資源極端異化之
    狀況下，部分除了蔣介石便無人可愛（或沒有實踐、練習愛
    之管道）之老榮民，即罕有學習正統異性戀性愛倫理之機會
    ，焦慮與占有成為他們唯一近似表達愛之方式（子○○著，
    公民身分、現代國家與親密生活：以老單身榮民與「大陸新
    娘」的婚姻為研究案例，臺灣社會學第8 期，頁2-3、29-31
    ）。在如此之文化、政治及歷史背景情況下，老榮民與大陸
    配偶之婚姻，本存在比一般人更多之衝擊與調適問題，倘若
    夫妻二人本於智慧以互信、互敬、互愛之感情跨越文化、政
    治等因素，即便是忘年之婚姻，亦是人人稱羨之美滿婚姻。
    惟由於海峽兩岸長期處於敵對狀態，且政府為防杜假結婚真
    打工之問題，過去又不從源頭著手（如對欲來臺之大陸配偶
    婚姻真實性嚴加把關，並對其到臺灣地區後之生活確實追蹤
    等），而採取無法通過比例原則之「適當性原則」的檢驗之
    管制手段（酉○○著，從平等權的觀點論大陸配偶在臺灣地
    區之法律地位及其基本權利之保障，憲政時代第28卷第2 期
    ，頁69），亦即一方面不採認大陸配偶在大陸地區所取得高
    中以上之學歷，他方面更限制大陸配偶在臺居留期間必須達
    一定年限始可工作、歷經8 年方可取得身分證及離婚後膝下
    無子者必須離境等管制手段，使來臺大陸配偶本人之人格權
    之存在，係依附在擁有台灣籍子女或臺灣配偶年邁雙親之身
    上（癸○○，跨國婚姻中人權問題之探討：來台生活「大陸
    配偶」案例之檢視，國家政策季刊第4卷第1期，頁151）。
    如此之法令規定，強烈地暗示或延續老榮民原有之意識型態
    ，讓老榮民在禁婚令年代已不知如何表達感情之窘迫下，再
    次因為相關法令之暗示，而失去自我調整或欠缺處理婚姻衝
    突之思考與能力。本件被告與戊○○來臺定居之初，雙方感
    情良好，並積極照顧戊○○之生活，已如前述，係因戊○○
    具有前述老榮民所特有「罕有學習正統異性戀性愛倫理之機
    會」之生活模式，失去自我調整與欠缺處理婚姻衝突之思考
    與能力，以及被告與戊○○在年齡、生活習慣、家庭費用支
    出、宗教信仰、婚姻期待及政治意識之嚴重差異，戊○○遂
    嚴格控制被告之交友與行動自由、對被告多次實施家庭暴力
    行為、拒絕給付家庭生活費用、干涉他人借款給被告，並以
    羞辱、政治意識型態對抗強烈之「不要臉」、「天○○的雜
    種」、「給我戴綠帽子」、「蕩婦」等字眼辱罵被告，甚至
    謊稱狀告被告為匪諜，希冀達到控制或遣返被告出境之目的
    ，造成被告與戊○○之關係陷於極度惡劣之情況，並使被告
    處於嚴重被孤立、人性尊嚴之基本生活條件均無法維持之生
    活狀況。
  (三)犯罪之動機、目的、行為時所受之刺激及犯罪手段：案發當
    日正逢春節期間，被告已有多日未曾進食，且因導尿管之問
    題而疼痛難當，被告央求戊○○送其就診，戊○○不僅嚴詞
    拒絕，甚至持茶几上之菜刀一把，稱被告如再談錢之事，便
    欲將其「腦袋剁掉」，被告係因處於急迫危險之情狀，又一
    時氣憤，始基於防衛自己生命法益之意，以逾越當時必要程
    度之防衛手段，隨手持身旁之榔頭用力敲擊戊○○頭部，並
    搶奪戊○○手部所持有之菜刀，接續砍刺戊○○面部與頸部
    ，其犯罪時所受之刺激雖稱極度難堪，犯罪手段亦可認過於
    猛烈。
  (四)犯罪後之態度：被告犯後即自行前往警局自首，且於警詢、
    偵訊及本院審理時均能坦承所有犯罪過程，態度良好，亦無
    任何藉故不到庭之情況，雖因對於戊○○之怨懟與憂鬱症之
    影響，而偶有在法庭過於激動之言語，亦深切體認因此剝奪
    戊○○生命法益之不當，顯見被告犯後有深刻悔意。
  (五)綜上所述，本院斟酌刑法第56條所定上開各項科刑之要件、
    戊○○業已死亡等一切情狀，量處被告如主文所示之刑。
四、減刑與沒收：
  (一)減刑：本件被告犯罪時間在96年4 月24日以前，被告所犯雖
    係中華民國96年罪犯減刑條例第3條第1項所定不予減刑之罪
    ，惟因被告係於該條例施行前自首而受裁判者，而該條例第
    6條規定：「對於第3條所定不予減刑而未發覺之罪，於本條
    例施行前至施行之日起3個月內自首而受裁判者，依第2條第
    1項規定予以減刑」，該條文中「施行前至」四字係立法委
    員於協商時，以自首係對犯罪行為之懺悔，又鼓勵自首，乃
    其行為足以減少司法資源之浪費，不因自首係在減刑條例施
    行前、後而有異，若將減刑條例施行前之自首排除於減刑適
    用之外，有失公允等情而增列。立法意旨之文義已明確表示
    於該條例施行前，並無始期之限制，應予以減刑（96年7月9
    日臺灣高等法院96年刑事庭庭長會議就罪犯減刑條例法律問
    題之決議可資參照）。則依該條例第6 條之規定，應依該條
    例第2條第1項第3款、第7條之減刑規定，應減被告宣告刑二
    分之一。
  (二)沒收：扣案之榔頭及榔頭柄各1個、菜刀1把，雖係被告供犯
    罪所用之物，但被告坦承係於戊○○所住之上開住處隨手取
    得，且被告與戊○○長期處於分居狀態，該等物品即非被告
    所有；扣案鞋子1雙、長褲及夾克各1件、左右指甲各1 片，
    雖係被告所有，但非供犯罪所用；扣案水龍頭1 個、血跡棉
    棒17件、戊○○長褲1件與左右指甲各1片，則非被告所有，
    爰均不予宣告沒收，附此敘明。
據上論斷，依刑事訴訟法第299條第1項前段，刑法第2條第1項前
段、第271條第1項、第23條但書、第62條前段，中華民國96年罪
犯減刑條例第2條第1項第3款、第6條、第7條，判決如主文。
本件經檢察官高怡修到庭執行職務。
中　　華　　民　　國　　96　　年　　9　　月　　27　　日
　　　　　　　　　刑事第六庭    審判長法　官  周占春
                                      法  官  林晏如
                                      法  官  林孟皇
本正本證明與原本無異。
如不服本判決，應於判決送達後10日內向本院提出上訴狀（應抄
附繕本）。告訴人或被害人如對於本判決不服者，應具備理由請
求檢察官上訴，其上訴期間之計算係以檢察官收受判決正本之日
期為準。
      　　　　　　　　　　　　　　　　書記官　宋德華
中　　華　　民　　國　　96　　年　　9　　月　　27　　日
附錄本件論罪科刑法條全文：
中華民國刑法第271條（普通殺人罪）
殺人者，處死刑、無期徒刑或10年以上有期徒刑。
前項之未遂犯罰之。
預備犯第1項之罪者，處2年以下有期徒刑。
附表：被告甲○○來台大事記
 ┌────┬──────────────┬──────┐
 │ 日  期 │      事             由     │  卷證來源  │
 ├────┼──────────────┼──────┤
 │91.08.08│戊○○與大陸籍配偶地○離婚，│戶籍謄本（本│
 │        │雙方係於86年6月17日結婚。   │院卷(三)第240 │
 │        │                            │頁）、口卡片│
 │        │                            │（94年度偵字│
 │        │                            │第22289號偵 │
 │        │                            │卷第9頁）   │
 ├────┼──────────────┼──────┤
 │92.05.07│被告與戊○○在大陸地區河南省│戶籍謄本（本│
 │        │結婚                        │院卷(三)第240 │
 │        │                            │頁）、結婚證│
 │        │                            │書（95年度偵│
 │        │                            │字第2925號偵│
 │        │                            │卷第19頁）  │
 ├────┼──────────────┼──────┤
 │92.09.27│被告與戊○○申請來台定居    │被告自承    │
 ├────┼──────────────┼──────┤
 │93.04.03│被告因細故遭戊○○辱罵及毆打│保護令聲請狀│
 │        │，受有四肢瘀傷之傷害，被告向│、調查記錄表│
 │        │警察局報案並聲請家暴令，於聲│、DA危險評估│
 │        │請書上載明：戊○○係以棍棒、│量表及婚姻生│
 │        │椅子毆打伊，並時常威脅要打死│活狀況問卷（│
 │        │伊，雙方常常為伊工作事宜而爭│本院93年度家│
 │        │吵，伊相信戊○○能殺掉自己，│護字第129號 │
 │        │伊未曾嘗試要自殺，無法接受因│民事聲請卷第│
 │        │此事件而離婚。              │1-6頁）     │
 ├────┼──────────────┼──────┤
 │93.05.06│第一次家暴案開庭時，被告主張│非訟事件筆錄│
 │        │戊○○曾於94年3 月間多次以「│（本院93年度│
 │        │不要臉」、「給他戴綠帽子」、│家護字第129 │
 │        │「蕩婦」等語辱罵，戊○○對此│號民事聲請卷│
 │        │坦承不諱。                  │第9頁）     │
 ├────┼──────────────┼──────┤
 │93.5.28 │針對戊○○對被告家暴事宜，本│本院93年度家│
 │        │院第一次核發通常保護令。    │護字第129 號│
 │        │                            │通常保護令（│
 │        │                            │本院卷(二)第28│
 │        │                            │頁）        │
 ├────┼──────────────┼──────┤
 │93.12.19│被告因子宮頸癌，入住臺北榮民│醫院病歷及住│
 │～94.02.│總醫院開刀治療，期間曾多次填│院記錄（本院│
 │23      │寫外出申請書，返家取物、過年│卷(一)第71-125│
 │        │等，出院後需定期回診。      │頁）        │
 ├────┼──────────────┼──────┤
 │94.05.18│被告因手腳麻痺，入住臺北榮民│醫院病歷及住│
 │～94.06.│總醫院治療，因有情緒控制問題│院記錄（本院│
 │06      │，住院期間曾會診精神科。    │卷(一)第126-14│
 │        │                            │6頁）       │
 ├────┼──────────────┼──────┤
 │94.06.08│被告因導尿管滑脫、解尿不順，│醫院病歷及住│
 │～94.07.│入住臺北榮民總醫院治療。    │院記錄（本院│
 │19      │                            │卷(一)第147-15│
 │        │                            │4頁）       │
 ├────┼──────────────┼──────┤
 │94.08.10│被告因外側腎水腫，入住臺北榮│醫院病歷及住│
 │～94.08.│民總醫院治療，雙側輸尿管均予│院記錄（本院│
 │12      │以內置一雙頭J管。           │卷(一)第155-16│
 │        │                            │9頁）       │
 ├────┼──────────────┼──────┤
 │94.10.18│被告因輸尿管管路滑脫，造成外│醫院病歷及住│
 │～94.10.│側腎水腫，經民間救護車送往臺│院記錄（本院│
 │19      │北榮民總醫院治療，雙側輸尿管│卷(一)第180-19│
 │        │均予以內置一雙頭J管。       │3頁）       │
 ├────┼──────────────┼──────┤
 │94.10.30│被告與戊○○因生活費發生齟齬│調查記錄表、│
 │        │，戊○○持抓癢棒毆打被告，被│DA危險評估量│
 │        │告四肢受有瘀傷，被告向警局報│表、婚姻暴力│
 │        │案並聲請保護令，於相關文件上│嚴重性預測量│
 │        │載明：戊○○不曾用利器刺傷伊│表及婚姻生活│
 │        │，伊曾有二次自覺生命受到威脅│狀況問卷（本│
 │        │，雙方幾乎每天為伊工作事宜而│院94年度家護│
 │        │爭吵，吵架時戊○○會用離婚來│字第524 號民│
 │        │威脅伊，伊無法接受因此事件而│事聲請卷第3-│
 │        │離婚。                      │11頁）      │
 ├────┼──────────────┼──────┤
 │94.11.04│被告因家暴精神狀況不穩，由家│醫院病歷及住│
 │～94.11.│暴中心社工人員陪同至台北市立│院記錄（本院│
 │05      │聯合醫院就診，因不習慣病室環│卷(一)第53-57 │
 │        │境，且心情平復，而家暴中心社│頁）        │
 │        │工人員又願意協助居住問題，遂│            │
 │        │於翌日離院。                │            │
 ├────┼──────────────┼──────┤
 │94.11.5 │家暴中心社工人員將被告安置於│台大醫院精神│
 │～94.11.│庇護所內，因受所內婦女刺激、│鑑定報告書（│
 │12      │騷擾，被告於一星期後即返家。│本院卷(二)第5 │
 │        │                            │頁）        │
 ├────┼──────────────┼──────┤
 │94.11.28│被告因精神問題送至台北市立聯│醫院病歷及住│
 │～94.12.│合醫院，經診斷為：重鬱症、單│院記錄（本院│
 │09      │純發作、重度伴有精神症狀。被│卷(一)第49、59│
 │        │告在診斷中提及：曾想吞藥或跳│頁）        │
 │        │樓，覺得對不起台灣，浪費醫療│            │
 │        │資源。                      │            │
 ├────┼──────────────┼──────┤
 │94.12.08│針對94年10月30日傷害行為，賈│臺北地檢署訊│
 │94.12.15│宙○於檢察官偵訊時表示：被告│問筆錄（94年│
 │        │在大陸紅衛兵鬥爭習慣了，自己│度偵字第2228│
 │        │並沒有幫被告辦居留證，不曉得│9號偵卷第16 │
 │        │被告的新的居留證如何而來。  │、26頁）    │
 ├────┼──────────────┼──────┤
 │94.12.19│針對94年10月30日之傷害行為，│聲請簡易判決│
 │        │檢察官對戊○○聲請簡易判決處│處刑書（同上│
 │        │刑。                        │偵卷第29頁）│
 ├────┼──────────────┼──────┤
 │94.12.19│被告因精神疾病，三度前往臺北│臺北市立聯合│
 │94.12.26│市立聯合醫院門診治療。      │醫院精神鑑定│
 │95.01.04│                            │報告書（本院│
 │        │                            │卷(三)第16頁）│
 ├────┼──────────────┼──────┤
 │94.12.30│被告與案外人戌○○發生衝突，│臺灣高等法院│
 │        │在國防部和平新莊內遭戌○○持│95年度上易字│
 │        │木棍毆打。                  │第2276號刑事│
 │        │                            │判決（本院卷│
 │        │                            │(三)第248頁） │
 ├────┼──────────────┼──────┤
 │95.01.05│戊○○具狀向臺北市政府市長室│臺北市政府警│
 │        │陳情，表示：與被告常因細故爭│察局大安分局│
 │        │執，已不願意被告繼續留在臺灣│函文（本院卷│
 │        │，但在未提供身分證、印章與戶│(三)第250頁） │
 │        │籍謄本辦理延期及居留之情況下│            │
 │        │，被告卻能擁有居留證，質疑幕│            │
 │        │後有警官陸小姐協助，並懷疑被│            │
 │        │告係情報工作人員。          │            │
 ├────┼──────────────┼──────┤
 │95.01.18│被告就精神疾病二度向臺北市立│同上        │
 │95.01.28│聯合醫院預約門診治療，但均未│            │
 │        │就診。                      │            │
 ├────┼──────────────┼──────┤
 │95.01.17│針對陳情被告如何取得居留一事│警察局調查筆│
 │        │，戊○○在警詢時自承被告於94│錄（本院卷(三)│
 │        │年4月8日前往派出所辦理依親居│第257、258頁│
 │        │留對保時所出具之保證書，確為│）          │
 │        │自己簽名、蓋章，當時因自己不│            │
 │        │良於行，才簽名蓋章後授權被告│            │
 │        │自行前往辦理。              │            │
 ├────┼──────────────┼──────┤
 │95.01.19│針對戊○○陳情被告為情報工作│臺北市政府警│
 │        │人員一事，臺北市政府警察局大│察局大安分局│
 │        │安分局調查結果認為戊○○並未│95年1 月19日│
 │        │提出相關事證，研判戊○○係為│函文（本院卷│
 │        │免傷害及家庭暴力訴訟之敗訴，│(三)第250、251│
 │        │而透過陳情，以達到強制被告出│頁）        │
 │        │境之目的。                  │            │
 ├────┼──────────────┼──────┤
 │95.01.下│於本件案發1、2星期前，戊○○│證人丁○○證│
 │旬      │已付費委任宇○○律師，準備對│詞、公務電話│
 │        │被告具狀向法院提起離婚訴訟。│紀錄（本院卷│
 │        │                            │(三)第268、314│
 │        │                            │頁）        │
 ├────┼──────────────┼──────┤
 │95.01.25│針對戊○○於94年10月30日對被│本院94年度家│
 │        │告家暴事宜，本院第二次核發通│護字第524號 │
 │        │常保護令。                  │通常保護令（│
 │        │                            │本院卷(二)第32│
 │        │                            │頁）        │
 ├────┼──────────────┼──────┤
 │95.02.01│發生本件被告持刀殺害戊○○之│            │
 │        │事件。                      │            │
 └────┴──────────────┴──────┘